臺灣嘉義地方法院民事判決　　　　　　　 93年度訴字第701號
原　　　告　己○○
　　　　　　丙○○
　　　　　　　　　　　　104.
　　　　　　丁○○
共　　　同
訴訟代理人　甲○○律師
被　　　告　戊○○
　　　　　　乙○○
共　　　同
訴訟代理人　林春發律師
上列當事人間請求損害賠償事件，經本院刑事庭移送而來（93年
度簡附民字第28號），於民國94年3月29日經言詞辯論終結，判決
如下：
    主  文
原告之訴及假執行之聲請均駁回。
訴訟費用由被告負擔。
    事實及理由
壹、原告起訴主張：
一、緣被告戊○○、乙○○係原告己○○、丙○○、丁○○之兄
    、嫂，因兩造之母黃蕭素子於民國92年9月24日死亡，被告
    明知原告均未同意或授權被告向勞工保險局領取黃蕭素子死
    亡給付，竟共同基於意圖為自己不法所有之犯意聯絡，於92
    年10月20日在嘉義縣水上鄉○○村○○路○段93號住處，盜
    用原告印章以偽造同意書，再持向勞工保險局請領死亡給付
    新臺幣（下同）703,500元，致該局承辦勞保死亡給付之職
    員陷於錯誤，而將上開款項如數交付被告，足生損害於原告
    及勞工保險局對死亡給付核發之正確性。案經檢察官偵查起
    訴，經本院以93年度嘉簡字第328號判處被告各處有期徒刑3
    月，如易科罰金，以銀元300元折算1日，嗣被告上訴，又經
    本院以93年度簡上字第139號判決上訴駁回確定。而被告戊○○及原告均係黃蕭素子之繼承人，被告於黃蕭素子死亡後
    向勞工保險局領取之死亡給付703,500元，依民法第1138條
    第1項第1款及第1141條之規定，被告應將平均分配予全體繼
    承人等語。為此，爰依侵權行為及繼承之法律關係提起本訴
    ，並聲明：（一）被告應連帶給付原告各175,875元，及自
    附帶民事起訴狀繕本送達之翌日起至清償日止，按年息百分
    之五計算之利息。（二）願供擔保，請准宣告假執行。
二、對被告抗辯所為之陳述：
（一）上開刑事判決認定被告共同行使偽造私文書足以生損害於
      原告，而判處被告有期徒刑。則原告因被告偽造文書等犯
      行而領取死亡給付，而該死亡給付係屬全體繼承人公同共
      有，被告竟據為己有，致原告受有損害，故原告自得提起
      附帶民事訴訟請求損害賠償。
（二）被告答辯支出黃蕭素子相關費用有下列之不實：
    (1)所列醫療費47,488元有向美國安泰人受領有醫療補助164,
      400元及101,538元可支付，且被告所提供之高雄市政府衛
      生局聯合醫院收據號碼002810，金額為1,489元係黃靜子
      所繳納。另長庚紀念醫院醫療費用收據J0000000及J00000
      00號日期同一，金額同為10,260元，顯然重複計算。
    (2)仙倨葬儀社收據樂隊每人700元，然收據為每人800元；又
      靈車2500元，竟列3000元；另抬棺均係兩造兄弟，被告竟
      列7人，顯然不實。
    (3)慈雲寶塔係原告談妥價錢為46,000元，被告提出收據竟為
      56,000元。
    (4)道士每名3000元，出殯當天僅有2名道士，此親友均可證
      實，但被告竟列道士3名。
    (5)壽衣、毛巾、布料及出殯當天紅包均為被告自書之收據，
      原告否認。
    (6)被告所列其他雜支部分314,792元顯然不實：
      貸款部分係原告名義辦理，亦由原告繳納，其中92年8
        月、9月因原告在醫院看護，因此將貸款金額交由被告
        代繳。
      會錢均由原告丁○○親自繳納。
      看護費用已由兩造分攤完畢。
      補助丁○○因不能開店係損失僅7,000元，非12,000元
        。
      被告稱有購買巴西磨菇3,000元不實。
      歸還原告丙○○買鹿茸精5,000元；原告丁○○買藥1,5
        00元；求神問卜做法事5,000元；長壽煙700元均不實。
      高雄芋仔阿姨100,000元經查迄今尚未歸還。
（三）被告並未將奠儀列入計算喪葬費之收支，依被告所列之毛
      巾數552條，應認即為送奠儀之人數，換言之，奠儀數亦
      應有552包，以每包500元計算，亦應有276,000元之收入
      。
貳、被告則以：
一、本院93年度簡上字第139號刑事確定判決，係認定「被告二
    人盜用原告之印章及盜蓋原告等印文以偽造同意書，復持向
    勞工保險局請領死亡給付，以致該局承辦勞保死亡給付之不
    知情之職員陷於錯誤而將上開款項如數交付被告等二人」，
    被告詐得上開款項之受害者係勞工保險局，並非原告，原告
    不得提起附帶民事訴訟。
二、黃蕭素子去世前，於92年8月29日由庚○○代筆，同意將其
    所投保之「勞保」全權給予原告戊○○處理，並由黃蕭素子
    親自簽名捺印。是故被告戊○○、乙○○係遵照黃蕭素子生
    前交代，領取黃蕭素子之勞保給付，以作為處理黃蕭素子喪
    葬事宜之用。
三、被告計為黃蕭素子支出左列相關費用709,655元：
（一）醫療費用47,488元。
（二）先倨葬儀社費用281,900元
（三）慈雲寶塔塔位及管理費56,000元
（四）地理師擇日、看塔及出殯火化時道士三名計15,000元
（五）壽衣、毛巾、布料等21,045元
（六）出殯當天支出紅包14,400元。
（七）黃蕭素子手尾錢26,000元（由戊○○、己○○、丙○○、
      丁○○各分得6,000元，另2,000元由高雄阿姨二位女兒佩
      思、佩君各分得1,000元）。
（八）由太保長庚醫院代請救護車及特別護士，從醫院運送黃蕭
      素子返回水上鄉回歸村家中費用3,000元。
（九）黃蕭素子出殯當天，委請黃連生代煮出殯當天回來之餐飲
      ，支付黃連生2,000元。
（十）停棺十日花費及祭祀花費14,230元。
（十一）其他雜項支出及黃蕭素子債務共314,792元。
四、原告有於前開刑事審理中承認大部分的醫療及喪葬費用均由
    被告戊○○支出，原告丙○○、丁○○僅出力，原告丁○○
    則支出10,000元，足見被告領取蕭素子之死亡給付純係遵照
    黃蕭素子遺囑。
五、被告總計為黃蕭素子支出上開相關費用709,655元，被告各
    為原告支出之金額為177,413元，係屬未受委任，並無義務
    而為他人管理事務，屬無因管理，自得依民法176條第1項、
    第2項規定請求原告償還其費用，被告爰據此與原告各請求
    之金額175,875元主張抵銷。
六、綜上，並聲明：（一）原告之訴及假執行之聲請駁回。（二
    ）如受不利判決，願供擔保請准免為假執行。
參、兩造不爭執之事實：
一、被告未經原告未同意或授權，於92年10月20日在嘉義縣水上
    鄉○○村○○路○段93號住處，盜用原告印章以偽造同意書
    ，再持向勞工保險局請領死亡給付703,500元，經法院判處
    被告各處有期徒刑3月確定。
二、被告有領取黃蕭素子勞保死亡給付703,500元。
肆、兩造爭執要旨：
一、本件原告是否得於刑事程序提起附帶民事訴訟？
二、原告提起附帶民事訴訟得否請求被告連帶給付原告各175,87
    5元，及自附帶民事起訴狀繕本送達之翌日起至清償日止，
    按年息百分之五計算之利息？
伍、本院之判斷：
一、本件原告是得於刑事程序提起附帶民事訴訟：
（一）按因犯罪而受損害之人，於刑事訴訟程序得附帶提起民事
      訴訟，對於被告及依民法負賠償責任之人，請求回復其損
      害。刑事訴訟法第487條第1項定有明文。又因犯罪而受損
      害之人，於刑事訴訟程序固得附帶提起民事訴訟，對於被
      告請求回復其損害，但其請求回復之損害，以被訴犯罪事
      實所生之損害為限，否則縱令得依其他事由，提起民事訴
      訟，亦不得於刑事訴訟程序附帶為此請求，最高法院60年
      台上字第633號判例參照。
（二）查被告明知原告均未同意或授權，不得向勞工保險局領取
      黃蕭素子之死亡給付，竟共同基於意圖為自己不法所有之
      犯意聯絡，於92年10月20日在嘉義縣水上鄉○○村○○路
      ○段93號住處，盜用原告之印章及盜蓋該等印文以偽造同
      意書，復持向勞工保險局請領死亡給付703,500元，致該
      局承辦勞保死亡給付之不知情職員陷於錯誤而將上開款項
      如數交付被告，足生損害於原告及勞工保險局對死亡給付
      核發之正確性，經本院刑事庭以被告共同行使偽造私文書
      ，各處有期徒刑3月，如易罰金，以銀元300元折算1日確
      定之事實，業據調閱本院93年度簡上字第139號刑事卷宗
      查明。而被告未經原告之同意或授權，盜用原告之印章用
      以偽造同意書，係該當於侵權行為，原告即因被告之犯行
      而受有損害，自得於刑事訴訟程序附帶提起民事訴訟。
二、原告提起附帶民事訴訟請求被告連帶給付原告各175,875元
    ，及自附帶民事起訴狀繕本送達之翌日起至清償日止，按年
    息百分之五計算之利息，為無理由：
（一）原告起訴主張被告於黃蕭素子死亡後向勞工保險局領取之
      死亡給付703,500元，而請求被告應將703,500元平均分配
      予全體繼承人，應係基於遺產分割請求權。而上開刑事確
      定判決所認定者，係被告盜用原告之印章，用以偽造同意
      書之行為而已，原告之繼承權是否受侵害，並不包括在內
      。是原告不得於本件附帶民事訴訟程序中主張遺產分割請
      求權。而原告並未舉證證明因被被告盜用印章之行為，究
      受有多少之損害。
（二）按繼承人有數人時，在分割遺產前，各繼承人對於遺產全
      部為公同共有，民法第1151條定有明文。被上訴人自不得
      在分割遺產前，主張遺產中之特定部分，由其個人承受，
      最高法院30年上字第202號判例參照。查被告向勞工保局
      所受領之死亡給付703,500元，在分割黃蕭素子之遺產前
      ，應為黃蕭素子之全體繼承人公同共有，原告自不得請求
      被告應連帶給付原告各175,875元，及自附帶民事起訴狀
      繕本送達之翌日起至清償日止，按年息百分之五計算之利
      息。
三、綜上所述，原告未舉證證明因被告之侵權行為，究受有多少
    之損害；且原告亦不得依遺產分割請求權，於本件中請求被
    告將受領自勞工保險局之黃蕭素子死亡給付703,500元，給
    付原告各175,875元，及自附帶民事起訴狀繕本送達之翌日
    起至清償日止，按年息百分之五計算之利息。從而，原告之
    訴為無理由，應予駁回。
陸、本件待證事實已臻明瞭，兩造其餘攻擊防禦方法及舉證，對
    判決之結果已不生影響，爰不一一詳為審酌，併此敘明。
柒、訴訟費用裁判之依據：民事訴訟法第78條、第85條第1項前
    段。
中　　華　　民　　國　　94　　年　　4 　　月　　12　　日
                  臺灣嘉義地方法院民事第二庭
                          法  官  張  育  彰
以上正本係照原本作成
如對本判決上訴須於判決送達後20日內向本院提出上訴狀
中　　華　　民　　國　　94　　年　　4 　　月　　13　　日
                          書記官　林育興
